【裁判字號】    99,訴,2442
【裁判日期】    990917
【裁判案由】    拆屋還地
【裁判全文】
臺灣臺北地方法院民事判決              99年度訴字第2442號
原      告  乙○○
訴訟代理人  莊勝榮律師
被      告  丙○○
訴訟代理人  蔡明和律師
被      告  戊○
訴訟代理人  甲○○
被      告  己○○
            丁○○
上列當事人間拆屋還地事件，本院於民國99年9月3日言詞辯論終
結，判決如下：
    主  文
被告丙○○、戊○應將座落台北市○○區○○段二小段五四二之
三地號土地上如附圖台北市古亭地政事務所土地複丈成果圖所示
A部分面積陸點參柒平方公尺之地上建物拆除，將土地返還原告
。
被告丁○○應自上開A部分土地上建物遷出。
被告己○○應將座落台北市○○區○○段二小段五四二之三地號
土地上如附圖台北市古亭地政事務所土地複丈成果圖所示B部分
面積壹點捌伍平方公尺之地上建物拆除，將土地返還原告。
被告丙○○、戊○、丁○○應給付原告新台幣伍萬柒仟陸佰柒拾
肆元及被告陳清標、戊○自民國九十八年五月一日起至返還第一
項土地之日止，被告丁○○自民國九十八年五月一日起至遷出上
開A部分土地上建物之日止，按日給付原告新台幣柒拾元。
原告其餘之訴駁回。
訴訟費用由被告丙○○、戊○、丁○○負擔十分之七，被告己○○負擔十分之二，原告負擔十分之一。
本判決第一、二項部分，於原告以新台幣陸拾伍萬元為被告丙○○、戊○、丁○○供擔保，第三項部分於原告以新台幣貳拾萬元
為被告己○○供擔保後，得假執行；被告丙○○、戊○、丁○○
如以新台幣壹佰玖拾壹萬元為原告預供擔保，被告己○○如以新
台幣伍拾伍萬元為原告預供擔保，各得免為假執行。
原告其餘假執行之聲請駁回。
    事實及理由
壹、程序部分：
    本件被告戊○、丁○○經合法通知，未於最後言詞辯論期日
    到場，核無民事訴訟法第386條所列各款情形，爰依原告之
    聲請，由其一造辯論而為判決。
貳、實體部分：
一、原告主張：
  (一)座落台北市○○區○○段二小段542-3地號之土地(下稱系爭
    土地)為原告於民國95年11月22日向國有財產局購買，權利
    範圍全部，於95年12月11日登記為原告所有。系爭土地上建
    物即門牌號碼台北市○○○街186號房屋(下稱系爭186號房
    屋) 係被告丙○○、戊○二人共有，現由被告戊○出借供被
    告丁○○占有使用中，門牌號碼台北市○○○街194號房屋(
    下稱系爭194號房屋)係被告己○○所有，經測量結果，其中
    系爭186號房屋占有系爭土地面積6.37平方公尺，系爭194號
    房屋均占有系爭土地面積1.85平方公尺，被告丙○○、戊○
    、己○○、丁○○無權占用系爭土地。爰本於民法第767條
    之規定，請求被告丙○○、戊○、己○○拆除系爭房屋後將
    系爭土地返還原告，被告丁○○自系爭186號房屋遷出。
  (二)被告丙○○、戊○、丁○○無法律上之原因占有系爭土地，
    受有相當於系爭土地租金之利益，致原告受有損害。系爭土
    地位於寧波西街、三元街口，交通便利，商業發達，生活機
    能良好，離建國中學約100公尺，植物園徒步約10分鐘，附
    近有建成中醫院及龍口市場，原告因被告無權占有系爭土地
    所有之損害，按系爭土地申報地價年息10%計算實為允當。
    爰請求被告丙○○、戊○、丁○○給付自96年1月1日至98年
    4月30日止相當於租金不當得利84,504元；被告丙○○、戊○自98年5月1日起至返還系爭土地日止，被告丁○○自98年
    5月1日起至遷出系爭186號房屋日止，按日連帶給付97元。
  (三)系爭土地於95年12月11日始登記原告所有，系爭194號房屋
    興建時，原告非鄰地所有人，根本不可能提出越界之異議，
    所述與第796條情形有異，無適用該條之餘地。系爭土地市
    價每坪100萬元以上，被告己○○占用原告之土地為1.85 平
    方公尺約0.56坪，市價超過50萬元以上，且原告行使拆屋還
    地之請求權，為民法第767條賦予之權利，並受憲法第15 條
    財產權及第16條訴訟權之直接保障，並非以損害他人為目的
    ，且符合公共利益，殆若占用他人土地，地主不得訴請拆除
    ，豈非天下大亂？又系爭占用之房屋拆除後，並不會影響
    整棟建築物，以目前之建築技術，足以克服被告所述問題，
    若以此為藉口行得通，豈非占用之房屋均毋需拆除，不符事
    理至明。
  (四)聲明：
  1.被告丙○○、戊○應將座落台北市○○區○○段二小段542
    之3地號上之建物即門牌號碼台北市○○○街186號之所有房
    屋拆除（面積及位置如98年12月8日台北市古亭地政事務所
    土地複丈成果圖A部分面積6.37㎡），將土地返還原告。
  2.被告丁○○應遷出前項建物。
  3.被告己○○應將座落台北市○○區○○段二小段542之3地號
    上之建物即門牌號碼台北市○○○街194號之所有房屋拆除
    （面積及位置如98年12月8日台北市古亭地政事務所土地複
    丈成果圖B部分面積1.85㎡），將土地返還原告。
  4.被告丙○○、戊○、丁○○應連帶給付原84,504元及被告陳
    清標、戊○自98年5月1日起至返還第一項土地日止，被告丁○○自98年5月1日起至遷出第一項建物日止，按日連帶給付
    原告97元。
  5.願供擔保，請准予宣告假執行。
二、被告抗辯：
  (一)被告丙○○以：原告請求依系爭土地申報地價年息10%計算
    相當於租金之不當得利，顯屬過高等語抗辯。並聲明：原告
    之訴駁回。
  (二)被告戊○以：系爭186號房屋有2分之1持有權利，現借給被
    告丁○○使用，原告請求金額過高等語抗辯。並聲明：原告
    之訴駁回。
  (三)被告趙美珠則以：
  1.系爭194號房屋因道路計劃於75年3月27日經台北市政府工務
    局建築管理處通知拆除部分建物，由母親趙王妹於75年5月9
    日向財政部國有財產局購買，並於同年月14日經由台北市古
    亭地政事務所鑑界，並釘有界在案，剩餘建物未拆除部分依
    界址線予以整修，古亭地政事務所於98年12月8日測量結果
    ，認系爭194號房屋占有系爭土地面積1.85 平方公尺，顯與
    75年5月14日之鑑結果有出入，明顯矛盾。
  2.若系爭194號房屋有占有系爭土地1.85平方公尺之事實，但
    原告買受系爭土地時應已聲請土地鑑界，足認原告於95年間
    已知悉，依民法第796條第1項規定，自不得請求返還土地。
  3.被告占用系爭土地面積不足1坪(約0.5坪) ，該0.5坪土地對
    原告而言，使用所得之利益甚小，若被告逕行拆除1面牆壁
    及2根主結構之樑柱，被告所有房屋顯有倒塌之虞，原告請
    求拆除房屋違反民法第148條規定，應屬權利濫用等語，資
    為置辯。
  4.聲明：原告之訴駁回。
  (四)被告丁○○經合法通知並未到庭，亦未提出書狀作何聲明或
    陳述。
三、兩造不爭執事項：
  (一)被告丙○○與訴外人鍾吉雄共同購買系爭186號房屋，各有
    應有部分2分之1，嗣鍾吉雄於80年8月14日將其應有部分2分
    之1出售被告戊○。
  (二)被告己○○之母趙王妹於75年5月9日向財政部國有財產局台
    灣北區辦事處買受座落台北市○○區○○段2小段543、543-
    1地號土地(權利範圍均為全部)，被告己○○於96年5月29日
    因贈與原因取上開土地之所有權。
  (三)系爭194號房屋現為被告己○○占有使用，被告己○○就系
    爭194號房屋有事實上之處分權。
  (四)原告於95年12月11日登記為系爭土地之所有權人。
  (五)系爭186號房屋占用系爭土地之範圍如台北市古亭地政事務
    所土地複丈成果圖所示A部分，面積6.37平方公尺。
四、兩造爭執及其論述：
    本件兩造爭執點為：(一)原告請求被告拆除系爭房屋及返還系
    爭土地，是否有據？(二)原告是否權利濫用？(三)原告得否請求
    被告給付相當租金之不當得利，其得請求之數額為若干？茲
    分述如下：
  (一)原告請求被告拆除系爭房屋及返還系爭土地，是否有據？
  1.原告主張系爭土地為其所有，系爭186、194號房屋分別占有
    系爭土地如附圖所示A、B部分、面積各為6.37平方公尺、1.
    85平方公尺土地，被告丁○○居住於系爭186號房屋而占用
    系爭土地之事實，業據提出土地登記謄本、地籍圖謄本、戶
    籍謄本、現場照片為證，並經本院會同台北市古亭地政事務
    所人員履勘現場屬實並囑託臺北市古亭地政事務所派員協助
    測量，製有勘驗測量筆錄及土地複丈成果圖附卷可稽，可信
    為真實。系爭186號、194號房屋均未辦理保存登記，系爭18
    6號房屋事實上處分權人為被告丙○○、戊○；系爭194號房
    屋事實上處分權人為被告己○○等情，為兩造所不爭執，並
    有讓渡書、門牌證明書可稽，亦堪信為真。被告己○○空言
    抗辯系爭194號房屋未占有附圖所示B部分面積系爭土地云云
    ，並不足採。
  2.按民法第796條第1項本文規定，土地所有人建築房屋非因故
    意或重大過失逾越地界者，鄰地所有人如知其越界而不即提
    出異議，不得請求移去或變更其房屋。其立法理由為「土地
    所有人建築房屋，遇有逾越疆界之時，鄰地所有人如知其越
    界，應即提出異議，阻止動工興修。若不即時提出異議，俟
    該建築完成後，始請求移去或變更其建築物，則土地所有人
    未免損失過鉅，姑無論鄰地所有人是否存心破壞，有意為難
    ，而於社會經濟，亦必大受影響，故為法所不許。」。故土
    地所有人主張鄰地所有人依上開規定，不得請求移去或變更
    其房屋者，應就鄰地所有人於其興建房屋當時，已知悉有逾
    越疆界情事，卻不即提出異議之事實，負舉證之責任。經查
    ，系爭194號房屋於75年間修建完成，為被告己○○所自認
    ，原告係於95年12月11日始登記為系爭土地之所有人，系爭
    194號房屋修建時，原告尚非系爭土地所有人，無從提出越
    界異議，被告己○○未舉證證明被告於系爭194號房屋建築
    逾越疆界之時，已知悉越界，卻不即時提出異議等事實，被
    告己○○依民法第796條規定，主張原告不得請求拆屋還地
    ，尚非有據。
  3.次按所有人對於無權占有其所有物者，得請求返還之；對於
    妨害其所有權者，得請求除去之，民法第767條前段、中段
    定有明文。查系爭186號、194號房屋之事實上處分權分別為
    為被告丙○○、戊○、己○○所享有，分別占用系爭土地如
    系爭附圖所示A、B部分（面積各為6.37平方公尺、1.85平方
    公尺），被告丁○○居住於系爭186號房屋而占用系爭土地
    ，經本院認定如前所述。被告等均未能舉證證明系爭房屋占
    用系爭土地有何法律上權源，則原告本於上開規定，請求被
    告拆除系爭附圖所示A、B部分上之建物，並將該部分土地返
    還，被告丁○○自系爭土地如附圖所示A部分之地上建物即
    系爭186號房屋中遷出，尚非無據。
  (二)原告是否權利濫用？
  1.按權利之行使，不得違反公共利益，或以損害他人為主要目
    的，民法第148條第1項定有明文。該條所稱權利之行使，是
    否以損害他人為主要目的，應就權利人因權利行使所能取得
    之利益，與他人及國家社會因其權利行使所受之損失，比較
    衡量以定之。倘其權利之行使，自己所得利益極少，而他人
    及國家社會所受之損失甚大者，始得視為以損害他人為主要
    目的，若當事人行使權利，雖足使他人喪失利益，而茍非以
    損害他人為主要目的，即不在該條所定範圍之內（最高法院
    71年台上字第737號、45年台上字第105號判例意旨參照）。
    次按民法第796條之1第1項本文規定，土地所有人建築房屋
    逾越地界，鄰地所有人請求移去或變更時，法院得斟酌公共
    利益及當事人利益，免為全部或一部之移去或變更。此立法
    意旨亦係本於誠實信用及禁止權利濫用等原則，故法院應斟
    酌上述標準，決定是否免除越界建築之人全部或一部移去或
    變更之義務。
  2.查，依原告提出系爭土地登記謄本，該土地於98年1月公告
    現值每平方公尺為新台幣（下同）139,000元（本院卷第4頁
    ），系爭附圖所示B部分面積為1.85平方公尺之公告現值達
    257,150元。另依原告自承，系爭土地9平方公尺面積，市價
    約270萬元等語(見本院卷157頁) ，而系爭194號房屋為磚造
    、鐵皮屋頂，價值顯然低於系爭土地如系爭附圖所示A部分
    之價值，是原告請求拆屋還地所能取得之利益，遠大於被告
    己○○因其權利行使所受之損失。又座落台北市○○區○○
    段二小段538、539-5、542-1、542-2、542-3、542-4號土地
    ，合計面積193平方公尺，均屬原告所有，現供停車場使用
    ，有原告提出土地登記謄本、現場照片可稽，原告請求被告
    拆除占有系爭土地建物並返還土地，可增加營業面積，係原
    告權利合法行使，難認原告係損害他人為目的。況系爭194
    號房屋僅占用系爭土地面積1.85平尺，拆除系爭194號建物
    占用部分，尚不致影響原有建築物之整體結構。故原告訴請
    被告拆除系爭房屋並返還系爭土地，並無濫用權利情事，本
    院亦無依民法第796條之1第1項本文規定，免除被告拆屋還
    地義務之理，被告之抗辯不足採。
  (三)原告得否請求被告給付相當租金之不當得利，其得請求之數
    額為若干？
  1.復按「無法律上之原因而受有利益，致他人受有損害者，應
    返還其利益；雖有法律上之原因，而其後已不存在者，亦同
    」，民法第179條定有明文。又按「依不當得利之法則請求
    返還不當得利，以無法律上之原因而受有利益，致他人受有
    損害為要件，故其得請求返還之範圍，應以對方所受之利益
    為度，非以請求人所受損害若干為準，無權占有他人土地，
    可能獲得相當於租金之利益為社會通常之觀念。」（最高法
    院61年台上字第1695判例參照）。被告丙○○、戊○、丁○○無權占有系爭土地，屬無法律上之原因而占有，原告自得
    依據不當得利之法律關係，請求返還所受相當租金之不當得
    利。
  2.再按土地法第97條第1項規定：「城市地方房屋之租金，以
    不超過土地及其建築物申報總價年息百分之十為限」，該項
    規定，於租用基地建屋之情形準用之，同法第105條規定甚
    明。再按土地第97條第1項規定所稱土地價額係指法定地價
    而言；土地所有權人依土地法所申報之地價為法定地價，土
    地法施行法第25條、土地法第148 條分別定有明文。又依平
    均地權條例第16條規定，土地所有權人未於公告期間申報地
    價者，以公告地價80%為其申報地價。又按關於相當於租金
    之利益之計算標準，應參酌土地法第105條、第97條第1項之
    規定，予以計算較為客觀公允（最高法院81年度台上字第
    339號判例意旨參照）。本院審酌系爭土地坐落之位置、工
    商業繁榮之程度，被告利用系爭土地位於台北市○○○街、
    三元街口附近，距離植物園步行約10分鐘，附近多為住家，
    鄰接土地現供停車場使用之經濟價值及所受利益等項，認原
    告主張按系爭土地申報地價之年息10%計算相當於租金之不
    當得利，應為允當。系爭土地自96年1月至98年12月、99年1
    月起之申報地價分別為每平方公尺40,240元、41,440元，有
    系爭土地登記謄本可稽，則本院依前開計算基準，原告得請
    求被告丙○○、戊○、丁○○自96年1月至98年4月止，給付
    相當租金之不當得利數額57,674元【計算式：40,240元×6.
    37×10%×2年3個月＝57,674元，元以下4捨5入】。自98年5
    月1日起，按日給付相當租金之不當得利數額70元【計算式
    ：40,240元×6.37×10%÷365日＝70元】。
五、綜上所述，原告依民法第767條前段、中段規定，請求被告
    丙○○、戊○將系爭土地上如附圖所示A部分之建物拆除，
    被告己○○將系爭土地上如附圖所示B部分之建物拆除，將
    土地返還，被告丁○○自系爭土地如附圖所示A部分之地上
    建物遷出，洵屬有據，應予准許；另原告請求被告丙○○、
    戊○、丁○○自96年1月起至98年4月止，給付相當租金之不
    當得利57,674元，被告丙○○、戊○自98年5月1日起至返還
    爭土地之日止，被告丁○○自98年5月1日起至遷出如附圖所
    示A部分之地上建物之日止，按日給付相當租金之不當得利
    70  元之範圍內，為有理由，應予准許，逾此部分之請求，
    則屬無據，應予駁回。
六、原告陳明願供擔保，以代釋明，聲請宣告假執行，經核其勝
    訴部份，與法律規定相符，爰酌定相當之擔保金額，予以准
    許；至其餘假執行之聲請，因該部份訴之駁回而失所附麗，
    不應准許。並依職權宣告被告供相當之擔保金額後，得免為
    假執行。
七、本件事證已臻明確，二造其餘攻擊防禦方法及所提之證據，
    認與判結果無影響，爰不一一論述。
八、訴訟費用負擔之依據：民事訴訟法第79條。
中    華    民    國    99    年     9    月    17    日
                  民事第一庭    法  官  熊志強
以上正本係照原本作成
如對本判決上訴，須於判決送達後20日內向本院提出上訴狀。如
委任律師提起上訴者，應一併繳納上訴審裁判費。
中    華    民    國    99    年     9    月    17    日
                                書記官  謝盈敏

司法院資訊處製作；財團法人民間司法改革基金會備份。
